臺灣高等法院高雄分院刑事判決　　　　94年度交上訴字第49號
　　上　訴　人　臺灣高雄地方法院檢察署檢察官
　　上　訴　人
　　即　被　告　甲○○
　　選任辯護人　戴國石　律師
上列上訴人因被告公共危險等案件，不服臺灣高雄地方法院93年
度交訴字第111 號中華民國94年6 月28日第一審判決（起訴案號
：臺灣高雄地方法院檢察署92年度偵字第9126號），提起上訴，
本院判決如下：
    主  文
原判決關於被訴駕駛動力交通工具肇事逃逸部分撤銷。
甲○○被訴駕駛動力交通工具肇事致人死傷而逃逸部分無罪。
其他上訴駁回（被訴業務過失致死無罪部分）。
    理  由
一、公訴意旨略以：被告甲○○為聯結車司機，係從事駕駛業務
    之人，於民國92年4 月24日下午5 時許，駕駛車牌號碼為X7
    -240號之聯結車，總重約15噸，車寬約3.5 公尺，由高雄縣
    大寮鄉○○路往小港方向（由東向西）行駛，欲從六和路左
    轉高鳳路時，明知該路段因有東西向高速公路施工，施工地
    段僅有5 公尺寬，且人車行來頻繁，而經交通部公路總局東
    西向快速公路高南區工程處已經公告行經仁德路至六和路，
    再過王生明路至高鳳路路段，禁止3.5 噸以上之車輛行駛，
    並設有禁止通行之公告牌示，應注意不得進入該路段及行車
    之前後狀況及二車併行之間隔，且該路段修築快速道路，路
    基狹窄，聯結車進入易造成與其他車輛擦撞之情事，而依當
    時情形，又無不能注意之情事，竟疏於注意，仍行駛進入六
    和路，欲左轉高鳳路，嗣行經高雄縣大寮鄉○○村○○路78
    之1 號前，此時適有黃信宏騎乘之腳踏車於該路口等待左轉
    之際，另朱建勳則騎乘車牌號碼HCO-699 號重機車與上開聯
    結車同向由後向前行駛，嗣被告甲○○所駕駛之聯結車車頭
    已超越黃信宏之腳踏車時，朱建勳因機車擦撞黃信宏腳踏車
    後座置放書包處，機車即往左方跌倒，此時因路面已經聯結
    車佔據路寬，聯結車亦同時往前行駛，朱建勳人車即跌撞至
    該聯結車右後側到數第二外側車輪後，人車倒地拖行，並發
    出撞擊聲，而被告甲○○於撞擊之際，亦從車上照後鏡察覺
    車禍發生，明知自己已經車禍肇事，並經下車察看後，得知
    朱建勳已經車禍成傷，竟亦未出於防護之意思，在現場救護
    ，而僅向黃信宏聲稱：「我有幫你打110 ，我有事情先離開
  　」等語後，即基於肇事逃逸之犯意，駕駛聯絡車逃離現場，
    致朱建勳受撞擊後，受有胸部氣血胸顱內出血，嗣經路人洪
    元次發現後送醫急救，仍不治死亡。因認被告甲○○有犯刑
    法第276 條第2 項之業務過失致死罪及同法第185 條之4 肇
    事逃逸罪嫌云云。
二、按犯罪事實應依證據認定之，無證據不得認定犯罪事實；次
    按不能證明被告犯罪者，應諭知無罪之判決，刑事訴訟法第
    154 條第2 項、第301 條第1 項分別定有明文。又事實之認
    定，應憑證據，如未能發現相當證據，或證據不足以證明，
    自不能以推測或擬制之方法，為裁判基礎；且認定不利於被
    告之事實須依積極證據，苟積極證據不足為不利於被告事實
    之認定時，即應為有利於被告之認定；另認定犯罪事實所憑
    之證據，雖不以直接證據為限，間接證據亦包括在內，然而
    無論直接證據或間接證據，其為訴訟上之證明，須於通常一
    般之人均不致有所懷疑，而得確信其為真實之程度者，始得
    據為有罪之認定，倘其證明尚未達到此一程度，而有合理之
    懷疑存在而無從使事實審法院得有罪之確信時，即應由法院
    為諭知被告無罪之判決（最高法院40年台上字第86號、30年
    台上字第816 號、76年台上字第4986號分別著有判例可資參
    照）。
三、公訴人認被告甲○○涉有上開肇事逃逸及業務過失致死等罪
    嫌，無非係以被告之供詞、證人黃信宏、洪元次之證述，以
    及道路交通事故現場圖1 紙、道路交通事故調查報告表2 紙
    、道路交通事故現場蒐證照片、高雄縣政府警察局刑警隊鑑
    識組刑案現場勘查報告表及照片、勘驗筆錄1 紙、交通部公
    路總局東西向快速公路高南區工程處函、公告照片2 紙等為
    論據。
四、訊據被告甲○○堅決否認有過失致死及肇事逃逸等犯行，辯
    稱：我未與死者擦撞，我是下車查看，替證人黃信宏報警，
    因與我無關，所以我就先離開，我並無肇事逃逸等語。
五、經查：
甲、業務過失致死部分：
（一）本件被告有無違規行駛於管制路段？以及被告與被害人朱
      建勳之行車方向係屬同向，則被告於駕駛汽車時，是否有
      未保持安全間隔之過失乙節？就被告是否有違規行駛於管
      制道路乙節，經原審於93年9 月24日至現場實地勘驗結果
      發現：案發地點位於高雄縣六合路78-1號前方之六合路段
      與過埤路交接處，亦為與過埤路2 巷之交岔路口；該路口
      以東係高雄縣大寮鄉○○路段，以西係過埤路段；沿六合
      路與過埤路2 巷口往西方向約350 公尺，為高鳳路與過埤
      路交岔路口；再自過埤路與高鳳路交岔路口往西方向行駛
      約630 公尺，則接過埤路與王生明路交岔路口，並製有有
      勘驗筆錄及現場草圖在卷可稽。惟經公告管制之路段乃王
      生明路至高鳳路段，此有公告照片在卷可憑，是本件事故
      發生地點，並不在上開公告管制路段，此並有交通部公路
      總局東西向快速公路高南區工程處93年5 月26日高南工字
      第0930003331號函在偵查卷第96頁、第97頁可稽，且距離
      管制路段東向起點之過埤路與高鳳路口尚有350 公尺以上
      之距離（參原審93年9 月24日勘驗筆錄，原審卷第26頁至
      第28頁）。是公訴人認被告有違規行駛於管制路段之過失
      乙節，尚有誤會。
（二）被告既無違規行駛於管制路段之過失，已如前述，因被告
      與被害人朱建勳係同向行駛，則被告是否有未保持安全間
      隔之過失？被害人朱建勳於倒地前，有否與被告所駕駛車
      輛發生擦撞？被告所駕駛之聯結車經高雄縣政府警察局刑
      警隊鑑識組人員到現場勘查結果：(1)板台下右側靠上方橫
      桿上有一處輕微摩擦痕（離地約51公分），板台右後輪後
      排輪胎面上發現有一處紅色固狀附著物，右後輪前排輪胎
      上面發現有摩擦痕跡，輪胎輪紋上面沾有泥沙，未發現有
      肉塊、毛髮等跡證，另右後輪胎內側面及輪胎齒輪上之可
      疑異狀物附著痕跡，均經採證鑑驗結果，並無血跡反應；
      (2)被害人所騎之機車，勘查時腳踏墊處置有1 頂粉紅色安
      全帽，安全帽外觀完好無摩擦破裂之痕跡，機車擋風板左
      側邊緣、左大燈邊緣、左後照鏡背、後座左腳腳踏等處均
      有摩擦痕跡，機車大燈玻璃、左右後照鏡玻璃均完好無破
      裂，除機車擋風板左側邊緣內層紅色漆外露外，未發現有
      可疑油漆物附著。此有該組現場勘查報告表1 份在相驗卷
      第47頁足憑。而依原審法院前往被告貨櫃車停放處當場勘
      驗結果，被告之機車左前置物箱左上方螺絲孔離地約76公
      分，傾斜時亦有64公分或57.5公分，此有原審94年1 月20
      日勘驗筆錄可考（見原審卷第82頁正反面），顯然被告之
      聯結車板台下右側靠上方橫桿上離地約51公分之位置有1
      處輕微摩擦痕，與被害人之機車並無關連，雖勘驗時被告
      之聯結車為空車，案發時為空油槽，縱使加上空油槽，亦
      不至於降低六、七公分之多；又果如被告之聯結車與被害
      人之機車有發生擦撞，則機車之油漆必然會附著在被告之
      聯結車上，鑑識組人員勘驗結果，被告之聯結車車頭及板
      台並無油漆物質附著，已如前述，可見被告之聯結車與被
      害人之機車並未發生擦撞甚明。
（三）又目擊證人黃信宏、簡文清所證情節有所出入，究竟何人
      之證詞較為可採？本院綜合2 人先後所述，認為黃信宏所
      述較為可採。
    (1)證人黃信宏就本件事故發生當時，被告所駕車輛與其之間
      隔乙節，先於偵訊時證稱：「我與拖板車約1 個人的距離
      遠（指寬度），另距離約有七、八步遠。」等語（參92年
      6 月27日偵訊筆錄）；復於原審審理時證稱：「（間隔）
      約1 步而已，很窄，約五、六十公分左右。當時他車子超
      越我的時候『刷』的一聲，從我左側擦身而過，我很害怕
      。」等語（參原審94年6 月14日審判筆錄）。而道路交通
      安全規則第94條第3 項雖僅規定：「汽車行駛時，駕駛人
      應注意車前狀況及兩車併行之間隔，並隨時採取必要之安
      全措施。」，而未就所謂之併行間隔為明確規範，惟參考
      同規則第100 條第5 款所規定：「汽車交會時，會車相互
      之間隔不得少於半公尺。」及第101 條第5 款後段所規定
      ：「汽車超車時，應顯示左方向燈並於前車左側保持半公
      尺以上之間隔超過，‧‧。」則在汽車行駛時，駕駛人如
      已保持半公尺以上之間隔者，如無證據足認有其他應保持
      更大安全間隔之情形下，即難謂其有未保持安全間隔之過
      失。而本件據目擊證人黃信宏之證述，亦難認被告於超越
      證人黃信宏時，其兩車併行間隔業已縮減至半公尺以內，
      則在無其他積極證據足認被告於超越證人黃信宏所騎腳踏
      車時未保持半公尺以上間隔之情形下，實難認被告有未保
      持兩車安全間隔之過失。
    (2)本件事故發生時，被告駕駛車輛適行至證人黃信宏所騎乘
      腳踏車左側，而被害人則係騎乘機車自後方追撞及證人黃
      信宏所騎腳踏車後座書包後，受到慣性定律之影響，人車
      始往左前方側傾倒，被害人因而倒在被告所駕駛車輛右後
      側車輪等情，則在此事出突然之情形下，實難期待被告在
      被害人往左側（即被告所駕駛車輛方向）傾倒時，尚能及
      時採取任何可防止結果發生之必要安全措施，即不能認被
      告就本件事故之發生，有何過失之行為。
    (3)證人簡文清於原審94年2 月23日審理時結證稱：發生事故
      的地方是兩個線道，路面較滑，黃信宏騎腳踏車是逆向行
      駛，而那輛聯結車當時稍有右偏，先撞到拖車之保險桿後
      面，之後才偏過來撞到腳踏車。」、「（機車何處撞到保
      險桿？）是人撞倒後保險桿後，再往右偏，腳踏車剛好過
      來，人就倒地，後來車子就停下來，黃信宏就叫駕駛下來
      。」、「（腳踏車之行駛情形？）從過埤路由西向東逆向
      。」、「（請詳細說明你剛才說該圖機車撞到拖車部分？
      ）因為當時有點塞車，所以拖板車有點要向右靠，機車騎
      在旁邊，所以當拖板車向右靠過來的時候，機車就撞到拖
      板車。」、「（你看到的時候是發生碰撞的時候，是機車
      撞到還是人撞到？）當時我坐在檳榔攤，我從對面看到的
      ，當時是人撞到車的。」、「（撞到板車是人撞到車還是
      機車撞到拖板車？）是人撞到車。」、「（車子往右偏的
      時候才撞到？）是的。往右偏之速度是慢慢的。」、「（
      往右偏就撞到還是有段距離後才撞到？）往右偏行駛約四
      、五米才撞到。」、「（機車是在何處？）在聯結車之後
      面。」、「（45公尺如何計算？）因為我從事柏油，所以
      是我自己估算走1 步算1 米。」、「（有無自己去走過？
      ）沒有。」、「（當時拖車在前面還是機車在前面？）拖
      車在前面。」、「（是頭部撞到保險桿還是何位置撞到保
      險桿？）人的頭跟左肩與機車都有撞到保險桿。」、「（
      拖板車當時是直的還是有點偏，當時拖板車之角度如何？
      ）他當時車頭先往右偏，後來車頭就往左拉正，因而車尾
      稍微往偏右。」、「（拖板車有無從內線切出來外線？）
      該車本來是走在外線車道，稍微往右偏，角度沒有很大。
      」、「（機車撞到拖板車時，該車是行駛中還是靜止狀態
      ？）拖板車慢慢行駛中。」、「（撞擊時是否剛好車尾往
      右偏時？）是的。」等語（見原審卷第112 頁至第117 頁
      ），然依卷內資料顯示，被害人、黃信宏及被告之車輛均
      係同向行駛，因此證人簡文清所述黃信宏騎腳踏車逆向行
      駛，則與事實不符，不足採信；又被害人究竟係人車均撞
      擊到被告之聯結車？或是人撞到聯結車？證人簡文清先後
      所述不一，且撞到聯結車何部位？證人亦無法明確指出；
      果如，被告之聯結車行駛在前，被害人之機車行駛在後，
      機車如何撞到被告之聯結車？因此證人簡文清之上開證詞
      與事實不符，且相互矛盾，不足採信，併此敘明。
（四）綜上所述，足見被告所辯，尚可採信。此外，本件並無何
      積極證據足資證明被告有何注意義務之違反行為，自難僅
      以被害人死亡之結果，即以推測之詞而認被告駕駛車輛有
      何過失之行為，而以業務過失致死罪相繩。揆諸上開法條
      規定及及判例意旨，本件既不能證明被告犯業務過失致死
      罪，自應依法諭知被告為該部分無罪之判決。
（乙）肇事逃逸部分：
（一）按刑法於88年4 月21日增訂第185 條之4 之肇事致人死傷
      逃逸罪，則以處罰肇事後逃逸之駕駛人為目的，俾促使駕
      駛人於肇事後能對被害人即時救護，以減少死傷，是該罪
      之成立祇以行為人有駕駛動力交通工具肇事，致人死傷而
      逃逸之事實為已足，至行為人之肇事有否過失，則非所問
      ，二者之立法目的及犯罪構成要件截然不同。且駕駛人之
      肇事逃逸，係在其過失行為發生後，為規避責任，乃另行
      起意之另一行為，故行為人之過失犯行與其肇事致人死傷
      而逃逸之行為，應屬併罰關係（最高法院92年度台上字第
      4552號判決參照）。倘若駕駛人於肇事後已下車了解傷者
      受傷情形，經傷者面告各自善後，其縱未對傷者進一步實
      施救護，即離開現場，尚難認有肇事逃逸之行為即有和肇
      事逃逸之故意（台灣高等法院91年度交上訴第43號判決可
      參照）。
（二）證人黃信宏於92年6 月27日偵查中證稱：「（撞倒後，拖
      板車司機說甚麼話？）他說發生什麼事。」、「（有向甲
      ○○說明被害人是怎樣撞上他的車子否？）不清楚，我當
      時也很慌，不知該怎麼辦。」等語（見偵查卷第58頁背面
      、第59頁），證人黃信宏於93年8 月2 日偵查中結證稱：
      「（車禍後被告與你談多久的時間？）大約四、五分鐘的
      時間，我有向他說人被撞到了。」、「（為何被告離開？
      ）他說要幫我打110 ，然後說他有事情先離開。」等語（
      見偵查卷第112 頁），證人黃信宏於原審94年2 月23日審
      理時結證稱：「（有無告訴被告說他車子有撞到人或是發
      生事故？）我那時忘記告訴他，因為我那時腦袋壹片混亂
      ，我忘記告訴他說他有撞到人。」等語（見原審卷第122
      頁），證人黃信宏於原審94年6 月14日審理時又結證稱：
      「（當時被告下車後你有無向被告說死者有撞到你的【被
      告】車？）那時沒有提到。」、「我下車向被告說撞到我
      的車，我那時沒有想到怎麼說，我那時很混亂。」、「（
      有無明確告訴被告說死者有撞到他的車子？）沒有。」等
      語（見原審卷第192 頁、第193 頁），由上開證人黃信宏
      之證詞可知，證人黃信宏於案發時並未告知被告車子有撞
      到人，因此，縱使被害人有撞到被告之拖板車，但被告並
      未經黃信宏之告知，其並不知道車輛有撞到人，事後其駛
      離現場，自無肇事致人死傷逃逸之故意。
（三）被告駕駛之聯結車並未撞擊被害人，已詳如前所述（此點
      與原判決認定不同），因而被告在下車察看後，幫忙打電
      話給110 ，此業經原審函查結果無誤，有高雄縣警察局93
      年12月23日高縣警勤字第0930059084號函覆：「經查本局
      『110 報案台』於92年4 月24日下午4 時33分，確有接獲
      民眾以無記名行動電話『0000000000』號報案，稱於高雄
      縣鳳山市○○路2 號前發生車禍需救護車，請速派員警前
      往處理」等情，有該函附於原審卷第62頁、第63頁足憑，
      被告果如有撞倒被害人而有意逃逸，豈會停車並下車幫黃
      信宏打電話報警及叫救護車？由以上各節，被告自認並未
      撞倒被害人，其為黃信宏報案後而後離去，乃當然之事，
      主觀上並無肇事逃逸之犯意甚明。依上開最高法院及台灣
      高等法院判決意旨所示，被告之行為尚與肇事致人死傷逃
      逸之構成要件不合。
（四）綜上所述，足見被告所辯，尚可採信。此外，本件並無何
      積極證據足資證明被告有何肇事致人死傷逃逸之行為，自
      難僅以被告未留在肇事現場，而遽以推斷被告有肇事逃逸
      之故意，而以肇事致人死傷逃逸罪相繩。揆諸上開法條規
      定及及判例意旨，本件既不能證明被告犯肇事致人死傷逃
      逸罪，自應依法諭知被告為該部分無罪之判決。
六、原判決就被告甲○○被訴肇事致人死傷逃逸罪部分，未予詳
    查，遽為被告論罪科刑之判決，尚有未洽；被告上訴意旨，
    執此指摘原判決該部分不當，為有理由，自應由本院將原判
    決關於肇事致人死傷逃逸罪部分予以撤銷改判，另諭知被告
    該部分無罪之判決。原判決就被告甲○○被訴業務過失致死
    罪部分，以不能證明被告犯該罪，而諭知被告該部分無罪之
    判決，於法並無不合；檢察官上訴意旨，以原判決忽略被告
    駕駛之聯結車，侵入甚窄之路肩，而與被害人所騎乘之機車
    相擦撞之事實，卻為被告無罪之判決，尚有未洽云云。然查
    ：被告之聯結車並未與被害人之機車發生擦撞之情事，已詳
    如前所述，被害人之機車自後擦撞到黃信宏腳踏車之後座書
    包，人車倒地後，人往左前方倒在被告聯結車之右後輪而被
    碾過，被告對此突發情況並無法及時採取任何可防止結果發
    生之必要安全措施，故被告並無何過失可言。是檢察官上訴
    ，為無理由，應予駁回。
據上論斷，應依刑事訴訟法第369 條第1 項前段、第364 條、第
301條第1項、第368 條，判決如主文。
本案經檢察官張其主到庭執行職務。
中　　華　　民　　國　　94　　年　　9 　　月　　30　　日
                  刑事第二庭    審判長法  官  林正雄
                                      法  官  陳啟造
                                      法  官  黃壽燕
以上正本證明與原本無異。
被告均不得上訴。
檢察官如不服本判決均應於收受本判決後10日內向本院提出上訴
書狀，其未敘述上訴理由者，並得於提起上訴後10日內向本院補
提理由書狀（均須按他造當事人之人數附繕本）「切勿逕送上級
法院」。
中　　華　　民　　國　　94　　年　　9 　　月　　30　　日
　　　　　　　　　　　　　　　　　　　書記官  黃一秋
